臺灣臺北地方法院刑事判決　　　　　　　　　　　　　　九十年度訴字第五七八號
　　公　訴　人　臺灣臺北地方法院檢察署檢察官
　　被　　　告　戊○○
右列被告因偽造文書等案件，經檢察官提起公訴（九十年度偵字第六七一六號），本
院判決如左：
    主  文
戊○○共同連續行使偽造私文書，足以生損害於公眾及他人，處有期徒刑陸月，如易
科罰金，以佰元折算壹日。
附表所示之物均沒收。
    事  實
一、戊○○前於民國八十五年間因詐欺案件，經臺灣板橋地方法院以八十五年度易字
    第八○九五號判處有期徒刑十月，嗣經臺灣高等法院以八十六年度上易字第七六
    五八號駁回上訴確定，又於八十六年間因偽造文書案件，經本院以八十六年度訴
    字第二三八六號判決有期徒刑一年四月確定，並經臺灣高等法院以八十七年度聲
    字第六九八號將前開二案裁定應執行刑為有期徒刑二年。又於八十六年間復因侵
    占案件，經本院以八十六年度訴字第一八七一號判決有期徒刑八月確定，接續上
    開刑之執行，而於八十八年七月二十日因縮短刑期假釋出監，於八十九年七月二
    日假釋期滿。
二、戊○○於八十八年十二月間某日即假釋期內，仍不知悔改，與丙○○（未經起訴
    ）同謀以人頭設立長城國際有限公司（下稱長城公司），基於共同使公務員登載
    不實及未收足公司設立應收股款而以申請文件表明收足之犯意聯絡，由丙○○擔
    任長城公司實際負責人，提供公司籌備及設立後實際運作所需資金，戊○○則蒐
    購人頭股東之證件以辦理公司設立登記。嗣戊○○除提供以前設立其他公司而持
    有之己○○身分證影本外，並刊登報紙廣告，以每張新臺幣（下同）一千元之代
    價，向姓名年籍不詳之成年人蒐購甲○○、乙○○及丁○○等三人之身分證影本
    ，且因實際姓名年籍不詳之成年男子（下稱某甲）持有庚○○所遺失之身分證正
    本，而另與某甲基於使公務員登載不實及行使偽造私文書之概括犯意聯絡，由戊○○每月支付一萬元，向某甲取得庚○○之身分證影本。戊○○遂將庚○○列為
    長城公司董事，將己○○、乙○○、甲○○及丁○○列為股東，而以數萬元之代
    價，另委由對於是否經庚○○等上開五人同意一節不知情之實際姓名年籍不詳之
    成年男子（下稱某乙）辦理公司設立所需股款之表明收足文件、驗資、偽造庚○○等五人之印章、印文及偽造公司章程等公司設立必要文件，並由某乙持向臺北
    市政府建設局申請設立長城公司予以行使，使該管公務員將公司股款已收足、人
    頭股東等不實事項登載於職務上所掌之公文書案卷，並核發如附表所示編號六之
    長城公司公司執照一紙，足以生損害於庚○○等五人及臺北市政府對於公司設立
    管理之正確性。戊○○為供長城公司營運使用，與某甲承上開行使偽造私文書之
    概括犯意，先後於八十八年十二月二十六日及八十九年一月二日，偕同某甲前往
    中華電信股份有限公司（下稱中華電信公司），持日前委由不知情成年人偽造之
    庚○○印章二枚，以在市內電話業務申請書二紙上偽造庚○○署押與印文之方式
    ，偽以庚○○名義向中華電信公司申辦00000000號、00000000號及00000000號三
    支市內電話予以行使，足以生損害於庚○○。復又於八十九年三月四日，再與某
    甲同往華南商業銀行西門分行，以相同之方式，偽以庚○○名義填寫不實開戶資
    料，再交銀行行員予以行使，申辦戶名為庚○○、帳號為000000000000號之活期
    儲蓄存款帳戶，取得如附表所示編號四之存摺一本，足以生損害於庚○○本人。
    嗣庚○○本人接獲臺北市政府建設局允許設立之通知函，始知所遺失之身分證遭
    人冒用，而向臺北市政府警察局陳情，經臺北市政府警察局萬華分局於八十九年
    三月二十八日，派人前往設立於臺北市○○街一五七號五樓之一之長城公司查訪
    並扣得如附表所示編號一、五至八號之物品，始悉上情。
三、案經臺北市政府警察局萬華分局報請臺灣臺北地方法院檢察署檢察官偵查起訴。
    理  由
一、訊據被告戊○○固坦承伊未經己○○同意而將之列為股東、使用人頭設立公司且
    委由某乙製作表明收足公司設立所需資金、驗資及製作相關文件而向臺北市政府
    建設局申請設立長城公司之行為，惟辯稱：設立公司所需其他股東之身分證影本
    ，並非刊登報紙廣告取得，是由某甲處取得，因某甲說要給乙○○、甲○○及丁○○每人一千元之茶水費，所以在警詢中才會提到每人一千元，至於庚○○部分
    ，則是每月給付自稱為「庚○○」且持有庚○○身分證正本之某甲一萬元，由某
    甲提供身分證正本供辦理公司設立、並出面申請公司營運所需之帳戶及市內電話
    ，且伊曾核對某甲與庚○○身分證上之照片相像，伊才以為某甲確為庚○○本人
    云云。經查：
（一）被告明知庚○○、己○○、乙○○、甲○○及丁○○五人為人頭股東且未收足
      公司股款而委請某乙製作表明收足股款文件、公司章程、設立登記申請書等文
      件，並持向臺北市政府建設局辦理公司設立登記，使該管公務員將已收足公司
      股款及人頭股東之不實事項登載於職務上所掌之公文書案卷之犯行，業據被告
      自白在卷，尚有於長城公司營業所扣得之申請公司設立相關文件（見偵查卷第
      十五頁至第二十頁），且經本院向臺北市政府建設局調得長城公司設立案卷影
      印在卷可資佐證，是被告自白與事實相符，被告上開犯行均堪以認定。
（二）被告於警詢、偵查及本院審理中均稱：八十八年底，因伊向丙○○提出企畫案
      ，丙○○願意出資經營，但因丙○○另有公司，不願擔任負責人，要伊想辦法
      申請公司設立，伊才以數萬元代價委由某乙辦理股款收足文件及其他相關文件
      並持向臺北市政府建設局設立長城公司，公司雖無營運收入，然開銷均由丙○○先行支出，資金不足時伊向丙○○報告，再由丙○○匯款供公司使用，伊再
      製作現金帳冊、傳票交丙○○簽章查核等語，丙○○亦於警詢中稱：因被告提
      出之企畫案可行，但因其已有其他事業，所以要被告自行想辦法申請設立公司
      ，且因被告無任何資金，於設立公司後，其願先提供資金供被告經營使用，待
      執照申請後，再替被告募集股東，而於公司籌備開始，其每星期會到長城公司
      設址處發員工薪資、付房租、水電費，且在被告製作之單據上簽核以瞭解公司
      狀況，但其並不認識被告所列長城公司之股東等語，並參酌卷附之現金支出傳
      票八張、現金收入傳票四張之核准欄均有丙○○之簽名，公司之實際營運費用
      由丙○○支出，並由丙○○負責簽核公司會計傳票，公司實際之負責人應為丙○○，且分析被告及丙○○之上開供稱，可知係因被告提出企畫案，得丙○○
      認有可行性且答應於公司設立後出資，始由被告尋找人頭股東設立公司，丙○○並未提出公司依法設立所需資金，僅係支付公司實際營運所需費用，若真有
      其他股東，則丙○○不認識且不要求其他股東提出公司營運所需資金而自己事
      先墊付，實與常情有違，是丙○○對於公司設立係使用人頭股東且未籌足設立
      公司之股款等節應知之甚稔，而與被告、及受被告委託製作籌足股款文件及公
      司設立相關文件並持向臺北市政府建設局申請公司設立登記之某乙，就未收足
      股款而以文件表明收足及使公務員登載不實之犯行有犯意聯絡及行為分擔。
（三）被告是否取得庚○○、己○○、乙○○、甲○○及丁○○五人之同意而以該五
      人為股東申請設立公司、以庚○○為名申請市內電話、開設帳戶一節。己○○
      部分，業據被告坦承未得其同意在卷，關於其餘四人，被告辯稱：庚○○之身
      分證，是伊給付每月一萬元，由一名自稱「庚○○」之成年男子（即某甲）處
      取得，經伊核對身分證上照片與某甲相像，伊一直以為某甲即為庚○○本人，
      並委由不知情之第三人刻「庚○○」之印章二枚，且曾陪同某甲去銀行開戶及
      申請市內電話，而乙○○、丁○○及甲○○三人之身分證影本則是某甲所交付
      云云，然據庚○○本人供稱：其自八十八年七月十日因犯賭博罪至桃園監獄服
      刑，至八十九年三月一日出監後始發現身分證件遺失，而於同年月十五日申請
      補發等語，並經本院調得庚○○之前科紀錄及申請補發身分證之相關資料，庚○○確於八十八年七月十日起至八十九年三月一日止，在臺灣桃園監獄服刑，
      而於八十九年三月十五日向彰化縣社頭戶政事務所申請補發身分證，有臺灣高
      等法院檢察署刑案記錄簡覆表及該戶政事務所函覆資料在卷可稽，可見與被告
      達成上開協議之人確非庚○○本人，經核對公司設立案卷之庚○○身分證影本
      及庚○○本人提出之身分證影本（見偵查卷宗第五十九頁），二者之照片相同
      ，可知某甲所持之庚○○遺失身分證上照片亦未經換貼，衡諸常情，某甲與庚○○相似之機會十分微小，被告與某甲多次洽談公司籌備、申請電話及開戶等
      是，豈有不知某甲係冒用庚○○身分證之理？是被告辯稱以為某甲即為庚○○
      本人云云，顯無可採。則被告與某甲冒用庚○○身分證並將庚○○列為長城公
      司董事、委由不知情第三人刻庚○○印章、以庚○○名義申請市內電話及開設
      銀行等情，顯有犯意聯絡及行為分擔。至乙○○、甲○○及丁○○三人身分證
      影本之取得，被告業於警詢中供稱：伊於八十九年二月初，在中國時報刊登分
      類廣告，以每張一千元之代價，相約在臺北市○○○路及南京東路口購得乙○○、甲○○及丁○○之身分證影本情節明確，證人丁○○亦於警詢中稱：其身
      分證於八十八年九月初遺失而遭人冒用等語，並有檢察官提出之法務部戶役政
      連結作業系統乙○○、甲○○二人遺失國民身分證之異動資料二紙，且核與扣
      得現金帳冊上確有八十九年二月一日中時登報費支出相符，自以被告於警詢中
      所稱較為可信，被告事後改稱顯係事後卸責之詞，不足採信，足見被告亦未徵
      得乙○○、甲○○及丁○○三人同意而將之列為長城公司股東並偽造印章、印
      文及長城公司公司章程等情，堪予認定。
（四）綜上所述，被告未得庚○○等五人同意，而將該五人列為股東，且未收足公司
      股款而委由某乙製作表明收足之文件、驗資、偽造該五人之印章、印文以偽造
      相關設立公司所需之私文書，並持向臺北市政府建設局申請設立公司，使公務
      員將人頭股東及已收足股款之不實事項登載於職務上所掌之公司設立案卷公文
      書內，並委由不知情第三人偽造庚○○印章，以庚○○為名，偽造印文，偽造
      相關帳戶、電話申請書，申請開立帳戶及市內電話，足以生損害於庚○○等五
      人及臺北市政府對於公司設立管理之正確性，本件事證明確，被告犯行堪以認
      定。
二、查被告行為後，刑法第四十一條與公司法第九條均經立法院通過修正，分別於九
    十年一月十日及同年十一月十二日經總統公布，而於同年一月十二日及同年十一
    月十四日生效。其中刑法第四十一條，修正前之條文原規定「犯最重本刑為三年
    以下有期徒刑以下刑之罪，而受六月以下有期徒刑或拘役之宣告，因身體、教育
    、職業或家庭之關係，執行顯有困難，得以一元以上三元以下折算一日，易科罰
    金」之規定，修正後之新法擴大得易科罰金之範圍，凡「所犯最重本刑為五年以
    下有期徒刑之罪」，符合前開與舊法相同之其他要件下，即得易科罰金，是適用
    新法即對被告原所犯最重本刑為有期徒刑五年以下之罪者，使其有易科罰金之適
    用，對被告而言，自較有利，依據刑法第二條第一項前段之規定，即應適用裁判
    時即修正後之刑法第四十一條第一項之規定。而就公司應收股款，股東未實際繳
    納而以申請文件表明收足之處罰規定，由原公司法第九條第三項移列為公司法第
    九條第一項，法定刑則由五年以下有期徒刑、拘役或科或併科新臺幣六萬元以下
    罰金修正為五年以下有期徒刑、拘役或科或併科新臺幣五十萬元以上二百五十萬
    元以下罰金，法定最輕本刑由新臺幣六萬元以下罰金提高為新臺幣五十萬元以上
    二百五十萬元以下罰金，是自以修正前之規定對於被告較為有利，依據刑法第二
    條第一項但書之規定，應適用被告行為時即修正前之公司法第九條第三項。
三、核被告戊○○所為，係犯刑法第二百十六條、第二百十條之行使偽造私文書罪、
    第二百十四條之使公務員登載不實罪及修正前之公司法第九條第三項未收足公司
    股款而以申請文件表明收足罪。按檢察官就犯罪事實一部起訴者，其效力及於全
    部，刑事訴訟法第二百六十七條定有明文，本件公訴人起訴之事實雖未敘及被告
    違反修正前公司法第九條第三項規定未收足股款而以文件表明收足部分，但該部
    分事實與起訴之事實既具有裁判上一罪關係，自為起訴效力所及，本院於審理時
    業已當庭諭知此部分之罪名及犯罪事實，自得一併審究。(1)雖被告與某乙均非公
    司負責人，然因與身為公司實際負責人之丙○○就未收足公司股款而以申請文件
    表明收足罪有犯意聯絡及行為分擔，依刑法第三十一條第一項之規定，仍以共同
    正犯論；至明知為不實事項而使公務員登載不實部分，被告、丙○○、某甲及某
    乙有犯意聯絡及行為分擔，亦為共同正犯；又因丙○○及某乙對於被告未經同意
    而以庚○○等五人名義偽造並行使私文書一節，並不知情，是僅被告與某甲，就
    偽造庚○○等五人印章、印文以偽造私文書，並持向臺北市政府建設局、中華電
    信公司及華南商業銀行西門分行申請設立公司、市內電話及開立帳戶之行使偽造
    私文書罪有犯意聯絡及行為分擔，為共同正犯。(2)被告委由某乙偽造庚○○等五
    人印章、印文、偽造公司設立申請文件並持向臺北市政府建設局申請公司設立，
    另並委由不知情之成年人偽造庚○○之印章二枚，均為間接正犯。(3)被告偽造庚○○等五人印章、印文及偽造私文書之低度行為，分別為偽造私文書及行使偽造
    私文書之高度行為所吸收，僅論以行使偽造私文書，其餘部分均不另論罪。(4)被
    告前後多次行使偽造私文書之犯行，時間緊接，觸犯犯罪構成要件相同之罪名，
    顯係基於概括之犯意，為連續犯，應依刑法第五十六條之規定論以一罪，並加重
    其刑。(5)被告所犯上開三罪間，則有方法目的之牽連犯關係，應依刑法第五十五
    條之規定，從重論以連續行使偽造私文書罪。爰審酌被告於本院審理中坦承部分
    犯行犯後態度尚佳，但於假釋期內仍不知悔改，故意犯本件犯行，所造成庚○○
    、己○○、乙○○、甲○○及丁○○五人之損害及臺北市政府對於公司設立管理
    之正確性等一切情狀，量處如主文所示之刑及易科罰金之折算標準。
四、如附表編號一至四所示之偽造印章、印文及署押，雖編號三部分之偽造印章未扣
    案，然亦無法證明業已滅失，均應依刑法第二百十九條宣告沒收。如附表編號五
    、六號所示之物品為犯罪所得之物、編號七、八號所示之物品則為供犯罪所用之
    物，均屬共同正犯丙○○與某甲所有，爰依據刑法第三十八條第一項第三款之規
    定宣告沒收。至扣案之現金帳冊、電話繳費收據、各項收據、現金收入傳票、現
    金支出傳票，係被告為記載公司籌備營運之收入支出事項所製作，而非本件供犯
    罪所用或犯罪所得之物，爰不併與宣告沒收。
據上論斷，應依刑事訴訟法第二百九十九條第一項前段、九十年十一月十四日修正前
之公司法第九條第三項，刑法第二條第一項、第十一條前段、第二十八條、第三十一
條第一項、第五十六條、第二百十六條、第二百十條、第二百十四條、第五十五條、
第二百十九條、第三十八條第一項第三款、第四十一條第一項前段，罰金罰鍰提高標
準條例第一條前段、第二條，判決如主文。
本案經檢察官於知慶到庭執行職務
中      華      民      國      九十一      年    三     月    十九     日
                                臺灣臺北地方法院刑事第一庭
                                    審判長法  官    陳興邦
                                          法  官    傅中樂
                                          法  官    唐于智
右正本證明與原本無異。
如不服本判決，應於判決送達後十日內向本院提出上訴狀(應抄附繕本)。告訴人
或被害人如對於本判決不服者，應具備理由請求檢察官上訴，其上訴期間之計算
係以檢察官收受判決正本之日期為準。
                                          書記官    陳俐妙
中      華      民      國      九十一      年    三     月    十九     日
附表
┌───┬────────────┬──────────────────┐
│ 編號 │ 沒收物品及總數         │  該物品所在處                      │
├───┼────────────┼──────────────────┤
│ 一   │ 偽造庚○○之印章二個   │  扣案                              │
├───┼────────────┼──────────────────┤
│ 二   │ 偽造甲○○、丁○○、伏 │  未扣案                            │
│      │ 雲山、己○○四人之印章 │                                    │
││ 各一個                 │                                    │
├───┼────────────┼──────────────────┤
│ 三   │ 偽造甲○○、丁○○、伏 │  臺北市商業管理處「長城國際有限公  │
│      │ 雲山、己○○四人之印文 │  司案卷內公司章程上                │
│      │ 各一枚                 │                                    │
├───┼────────────┼──────────────────┤
│ 四   │ 偽造庚○○之印文共十八 │  同上卷內長城公司之公司章程上一枚  │
│      │ 枚、偽造庚○○之署押共 ├──────────────────┤
│      │ 四枚                   │  同上卷內長城公司之設立登記申請書  │
│      │                        │  上一枚                            │
│      │                        ├──────────────────┤
│      │                        │  同上卷內長城公司之預查名稱申請表  │
│      │                        │  上一枚                            │
│      │                        ├──────────────────┤
│      │                        │  同上卷內長城公司之證明身分證與正  │
│      │                        │  本相符處二枚                      │
│      │                        ├──────────────────┤
│      │                        │  同上卷內長城公司之繳納股款明細表  │
│      │                        │  上三枚                            │
│      │                        ├──────────────────┤
│      │                        │  同上卷內長城公司之委託書上一枚    │
│      │                        ├──────────────────┤
│      │                        │  同上卷內長城公司之資產負債表上三  │
│      │                        │  枚                                │
│      │                        ├──────────────────┤
│      │                        │  華南商業銀行西門分行戶名庚○○、  │
│      │                        │  帳號000000000000號開戶資料內印文  │
│    │                        │  四枚、署押二枚                    │
│      │                        ├──────────────────┤
│      │                        │  中華電信股份有限公司電話號碼分別  │
│      │                        │  為00000000、00000000、00000000之  │
│      │                        │  市內電話業務申請書上印文、署押各  │
│      │                        │  二枚                              │
├───┼────────────┼──────────────────┤
│ 五   │ 華南商業銀行西門分行戶 │  扣案                              │
│      │ 名庚○○、             │                                    │
│      │ 帳號000000000000號之存 │                                    │
│      │ 摺一本                 │                                    │
├───┼────────────┼──────────────────┤
│ 六   │ 長城國際事業有限公司之 │  扣案                              │
│      │ 公司執照正本一紙       │                                │
├───┼────────────┼──────────────────┤
│ 七   │ 申請公司設立文件一份   │  臺灣臺北地方法院檢察署八十九年度  │
│      │                        │  偵字第六七一六號卷內第十五頁至第  │
│      │                        │  二十頁                            │
├───┼────────────┼──────────────────┤
│ 八   │ 票據退票資料查詢簡覆單 │  同上偵查卷宗內第三十頁            │
│      │ 一紙                   │                                    │
└───┴────────────┴──────────────────┘
